【裁判字號】    99,交聲,124
【裁判日期】    990514
【裁判案由】    違反道路交通管理處罰條例聲明異議
【裁判全文】
臺灣臺東地方法院交通事件裁定        99年度交聲字第124號
原處分機關  交通部公路總局高雄區監理所臺東監理站
異  議  人
即受處分人  甲○○
上列異議人即受處分人因違反道路交通管理處罰條例事件，對交
通部公路總局高雄區監理所臺東監理站於民國99年4月27日所為
之處分（原處分案號：東監違裁字第81-T00000000號）聲明異議
，本院裁定如下：
    主  文
原處分撤銷。
上開罰鍰撤銷部分，甲○○不罰。
甲○○汽車駕駛人，駕駛汽車經測試檢定酒精濃度超過規定標準
，吊扣其小型車普通駕駛執照壹年，並應接受道路交通安全講習
。
    理  由
一、原處分意旨略以：受處分人即異議人甲○○飲酒後，駕駛牌
    照號碼WR-8340號自用小客貨車，於民國99年2月15日晚上10
    時10分許，行經臺東縣鹿野鄉○○村○○路○段便利商店前
    ，經警攔檢對其施以呼氣所含酒精濃度檢測，測定值為0.71
    MG/L，超過0.55MG /L，旋經臺東縣警察局關山分局以東警
    交字第T00000000號舉發違反道路交通管理事件通知單（下
    稱舉發通知單）舉發之，嗣原處分機關即交通部公路總局高
    雄區監理所臺東監理站於99年4月27日依道路交通管理處罰
    條例第35條第1項第1款、第24條及違反道路交通管理事件統
    一裁罰基準表等規定，以東監違裁字第裁81-T00000000號裁
    決書裁處罰鍰新臺幣（下同）49,500元，吊扣職業大貨車駕
    駛執照12個月，並施以道路交通安全講習等語。
二、異議意旨略以：異議人領有職業大貨車駕駛執照，上開酒後
    駕駛違規係駕駛自用小客貨車，請准吊扣小型車普通駕駛執
    照，為此具狀聲明異議等語。
三、按汽車駕駛人飲用酒類後其吐氣所含酒精濃度超過每公升0.
    25毫克以上者，不得駕車；又汽車駕駛人，駕駛汽車經測試
    檢定有酒精濃度超過規定標準者，處15,000元以上60,000元
    以下罰鍰，並當場移置保管該汽車及吊扣其駕駛執照 1年；
    又汽車駕駛人，有駕駛汽車經測試檢定酒精濃度超過規定標
    準之情形者，應接受道路交通安全講習，道路交通安全規則
    第114條第2款及道路交通管理處罰條例第35條第1項第1款、
    第24條第1項第2款分別定有明文。次按行政罰法於94年2月5
    日經總統令公布，並於95年2月5日生效施行，而本件異議人
    交通違規之行為時係於99年 2月16日，自有行政罰法之適用
    。又按同法第 1條規定「違反行政法上義務而受罰鍰、沒入
    或其他種類行政罰之處罰時，適用本法。但其他法律有特別
    規定者，從其規定」，是95年2月5日以後之行政處罰，原則
    上均應適用行政罰法之規定，亦即行政罰法為一般行政處罰
    之基本法，所有關於行政處罰之裁罰，應以行政罰法為基本
    準則，殆無疑義。再按行政罰法第26條規定「一行為同時觸
    犯刑事法律及違反行政法上義務規定者，依刑事法律處罰之
    。但其行為應處以其他種類行政罰或得沒入之物而未經法院
    宣告沒收者，亦得裁處之。前項行為如經不起訴處分或為無
    罪、免訴、不受理、不付審理之裁判確定者，得依違反行政
    法上義務規定裁處之」，此乃揭示「刑罰優先」及「一行為
    不二罰」之原則，考諸立法目的，無非以一行為同時觸犯刑
    事法律及違反行政法上之義務規定時，由於刑罰與行政罰同
    屬對不法行為之制裁，而刑罰多屬對人身等自由之限制，懲
    罰作用較強，影響人民基本權利較鉅，故依刑事法律處罰多
    已足令行為人心生警惕，殊無一行為兩罰而再處以行政罰之
    必要，是車輛駕駛人飲用酒類後駕車，如同時觸犯刑法第18
    5條之3之公共危險罪者，道路交通主管機關除依上開行政罰
    法第26條第 1項後段規定，得另處以其他種類之行政罰外，
    依同條項前段規定，本不得再科處罰鍰，而應將該駕駛人所
    涉之刑事責任，依道路交通管理處罰條例第10條等規定，移
    送相關司法機關處理，其後除非有行政罰法第26條第 2項所
    定業經不起訴處分確定等事由外，自不得另裁處行為人罰鍰
    ，復依上開條文第 1項後段規定，同一行為經刑事處罰後，
    得再裁處行政罰者，僅限於裁處「其他種類行政罰」及「沒
    入」，而由行政罰法第2條4款規定觀之，此所謂「其他種類
    行政罰」，當係指「罰鍰」、「拘留」等與刑事處罰（自由
    刑、財產刑）相當者以外之行政罰（如吊銷、吊扣駕駛執照
    或汽車牌照、施以道路交通安全講習等）而言，若行為人之
    同一行為業經法院判刑確定，則不論所判處刑之種類係有期
    徒刑、拘役或罰金，均不得再依行政罰裁處「罰鍰」或「拘
    留」，否則即有一行為重複處罰之違法。另按道路交通管理
    處罰條例第35條第 8項規定「前項汽車駕駛人，經裁判確定
    處以罰金低於本條例第92條第 3項所訂最低罰鍰基準規定者
    ，應依本條例裁決繳納不足最低罰鍰之部分」，本條項規定
    行為人飲酒後酒精濃度超過標準而駕駛汽車，刑罰部分經法
    院判處罰金刑確定後，如所判處之罰金數額低於「違反道路
    交通管理事件統一裁罰基準表」所訂之最低裁罰基準時，道
    路交通主管機關應再裁決命行為人補繳不足最低罰鍰部分，
    此項規定顯係將刑罰之「罰金」與行政罰之「罰鍰」等同視
    之，然行為人觸犯刑事法律，刑事程序繁瑣，採證嚴謹，行
    為人於偵、審程序如未遵守訴訟程序，即有受強制處分之虞
    ，且經法院判處罰金確定，行為人未依檢察官傳喚到案執行
    ，將遭拘提、通緝，若無法繳納罰金時，即應易服勞役，人
    身自由將受限制，此與行政罰裁處之「罰鍰」，非惟程序寬
    嚴不同，於無法繳納罰鍰時，行政機關原則上仍不得逕予限
    制行為人之人身自由（例外如拘提、管收，惟此強制處分均
    須由法院以裁定為之，且行為人所負繳納罰鍰之義務，不因
    管收而免除，此觀行政執行法相關規定自明），處罰效果尤
    屬有間，上開規定將二者「等而視之」，法理上實有謬誤，
    且與行政罰法第26條及憲法第23條規定是否相合，殊非無疑
    。姑毋論道路交通管理處罰條例第35條第 8項之合憲性疑慮
    ，而僅就法律適用層次言，該條項既明定經裁判確定處以「
    罰金」，文義上自以經法院判處「罰金」確定，而金額不足
    最低裁罰基準者為限，如受其他刑法所定之主刑處罰，即不
    得再依該條項裁決命繳納不足裁罰基準之罰鍰。申言之，刑
    法第41條所定之「易科罰金」，乃係對於違犯輕罪之行為人
    ，本受有期徒刑或拘役之判決確定，惟為避免短期自由刑所
    生流弊，故於刑罰執行時，改以罰金代替有期徒刑或拘役之
    執行，性質上屬易刑處分，受刑人雖事實上受罰金之執行，
    然法律上仍視為有期徒刑或拘役之執行（刑法第44條規定參
    照，此觀累犯成立與否之判準亦明）。從而，「受有期徒刑
    或拘役之宣告而易科罰金」與「受罰金之宣告」，最終執行
    結果或謂殊途同歸，惟二者於法律上所代表之意義迥然相異
    ，不可不辨，是道路交通管理處罰條例第35條第 8項規定之
    裁判確定處以「罰金」，以經法院判決確定受「罰金」宣告
    之主刑者為限，尚不及裁判確定後易刑執行之易科罰金結果
    ，故如行為人同一行為業經判處有期徒刑或拘役確定後，自
    不得再就同一行為課予任何罰鍰，且毋論此所判處之有期徒
    刑或拘役是否得易科罰金，以及易科執行後之罰金數額是否
    實質上低於最低裁罰基準之罰鍰數額，均要非所問，否則即
    有違行政處罰嚴格明確之原則（臺灣高等法院暨所屬法院98
    年度法律座談會刑事類提案第24號研討結果〈一〉增列甲說
    協同意見參照）。又按道路交通管理處罰條例第68條業於94
    年12月14日修正，並自95年3月1日施行，修正前同條例第68
    條原規定「汽車駕駛人，因違反本條例及道路交通安全規則
    之規定，受吊扣或吊銷駕駛執照處分時，吊扣或吊銷其持有
    各級車類之駕駛執照」，同條例第68條修正後則定為「汽車
    駕駛人，因違反本條例及道路交通安全規則之規定，受吊銷
    駕駛執照處分時，吊銷其持有各級車類之駕駛執照」，參酌
    上開條文修正前，原提案修正之條文內容為「汽、機車駕駛
    人，因違反本條例及道路交通安全規則之規定，受吊扣或吊
    銷駕駛執照處分時，吊扣或吊銷其違法或違規當時所駕駛車
    輛之駕駛執照」，其立法理由略稱以「原條文將違法或違規
    駕駛人所持有各級車類之駕駛執照一併吊扣或吊銷，失之過
    酷，影響人民工作及生活甚鉅，爰修正之」等語，嗣立法院
    三讀通過之修正條文則僅將同條例第68條原條文中之「吊扣
    或」等字刪除乙情，有立法院交通委員會94年10月5日臺立
    交字第0942400153號函附之道路交通管理處罰條例第68條審
    查報告可參，（見立法院公報第94卷第70期頁135-138）。
    是以，揆諸上開立法理由及修法歷程可知，修正後同條例第
    68條規定受「吊銷駕駛執照」處分者，仍維持吊銷駕駛人持
    有各級車類之駕駛執照，至受「吊扣駕駛執照」之處分者，
    則僅「吊扣」其違規當時所駕駛車輛之駕駛執照，而不另吊
    扣其所持有之其他各級車輛種類之駕駛執照，此乃當然之解
    釋。從而，依上開修正後之規定，受吊扣駕駛執照處分時，
    不再吊扣其持有各級車類之駕駛執照，而僅須吊扣駕駛人違
    規時所駕駛車類之駕駛執照即可（臺灣高等法院暨所屬法院
    97年度法律座談會刑事類提案第40號、98年度法律座談會刑
    事類提案第20號研討結果迭揭斯旨彰明較著）。至於交通部
    89年8月30日交路字第008861號、94年9月15日交路字第0940
    051433號函釋固略謂「查有關已領有汽、機車駕駛執照之駕
    駛人，其駕車有違反道路交通管理處罰條例第35條之行為者
    ，當依該條例規定，處以罰鍰及吊扣（銷）駕駛執照之處分
    」云云，然前揭函釋既於道路交通管理處罰條例上開修正前
    所作成，而與現行之同條例第68條規定與修法意旨均未相侔
    ，自不得逕引為處罰駕駛人之依據，附此指明。復按汽車駕
    駛人取得高一級車類之駕駛資格者，應換發駕駛執照，並准
    其駕駛較低級車類之車輛，已領有大客車駕駛執照者，得駕
    駛大貨車、代用大客車、大客貨兩用車、曳引車、小型車、
    輕型機器腳踏車，道路交通安全規則第61條第1項第2款定有
    明文。質言之，駕駛人如有道路交通管理處罰條例第35條第
    1項第1款所定之違規行為，而應受吊扣駕駛執照之行政處分
    時，依法僅能吊扣駕駛人駕駛該車輛違規當時所駕車類之駕
    駛執照（含擬制駕駛執照），不得吊扣該駕駛人所實際持有
    ，而與駕駛該違規車輛無關之其他各級車類駕駛執照，亦即
    同條例第35條第1項第1款規定之「吊扣駕駛執照」，自法律
    之目的解釋與體系解釋言，本係指「吊扣駕駛人酒後違規駕
    駛時，駕駛該違規車輛車類之實體或擬制駕駛執照」，是駕
    駛人已取得小型車之駕駛資格，而於酒後違規駕駛小型車時
    ，行政機關所得施以吊扣者，僅限於該駕駛人所持有之實體
    或擬制小型車駕駛執照，尚不及於該駕駛人所領有之其他各
    級車類駕駛執照；易言之，依修正後之規範意旨與規制狀態
    ，駕駛小型車苟有前開之違規，行政機關僅得吊扣駕駛人之
    小型車駕駛執照而已，不得吊扣其大貨車等較高等級車類之
    駕駛執照。
四、經查：
（一）異議人人甲○○飲酒後，駕駛牌照號碼WR-8340號自用小
      客貨車，於民國99年2月15日晚上10時10分許，行經臺東
      縣鹿野鄉○○村○○路○段便利商店前，經警攔檢對其施
      以呼氣所含酒精濃度檢測，測定值為0.71 MG/L，超過0.5
      5MG /L，旋經臺東縣警察局關山分局以東警交字第T00000
      000號舉發通知單舉發之，嗣原處分機關即交通部公路總
      局高雄區監理所臺東監理站於99年4月27日依道路交通管
      理處罰條例第35條第1項第1款、第24條及違反道路交通管
      理事件統一裁罰基準表等規定，以東監違裁字第裁81-T00
      000000號裁決書裁處罰鍰49,500元，吊扣職業大貨車駕駛
      執照12個月，並施以道路交通安全講習，而異議人於上述
      違規時所考領之駕駛執照為大貨車職業駕駛執照等情，有
      前開舉發通知單、裁決書及送達證書、公路監理電子閘門
      證號查詢汽車駕駛人列印資料等件在卷可稽，復為異議人
      所不爭執，是此部分之事實，首堪認定為真實。
（二）又異議人於上開時、地所為之同一酒醉駕車行為，經臺東
      縣警察局關山分局報請偵辦後，業經臺灣臺東地方法院檢
      察署檢察官以99年度速偵字第67號聲請簡易判決處刑書向
      本院聲請簡易判決處刑，本院乃於99年4月13日以99年度
      東交簡字第117號判處拘役40日，如易科罰金，以1,000元
      折算1日，並於同年月13日確定在案，此有前揭聲請簡易
      判決處刑書、刑事簡易判決書、臺灣高等法院被告前案紀
      錄表等件在卷可憑，是異議人既因同一酒醉駕車行為，同
      時觸犯刑法及違反行政法上義務，揆諸上開規定，自應優
      先適用刑事法律處罰之，而其刑罰部分既經本院判處拘役
      40日確定，則原處分機關依道路交通管理處罰條例第35條
      第1項第1款規定，對異議人前開酒醉駕車之行政違章予以
      裁罰時，除其行為應處以其他種類行政罰即吊扣駕駛執照
      及施以道路交通安全講習等部分仍得另予裁處外，就異議
      人違反行政法上義務而應受罰鍰課處部分，除法律另有特
      別規定者外，自不得再行裁罰之，而道路交通管理處罰條
      例第35條第8項固明定行為人應補繳不足最低罰鍰基準規
      定之罰鍰金額，惟此僅以經法院判決確定受「罰金」宣告
      之主刑者為限，尚不及於裁判確定後所受有期徒刑或拘役
      宣告易科罰金之執行結果。準此，異議人雖未就原處分機
      關裁處罰鍰49,500元部分聲明異議，然按交通法庭認為聲
      明異議有理由或聲明異議雖無理由而原處分不當或違法者
      ，應以裁定將原處分經聲明異議部分撤銷，並自為裁定，
      道路交通案件處理辦法第20條規定至明，是異議人於聲明
      異議狀雖僅記載就吊扣駕駛執照部分聲明異議，餘則隻字
      不提，惟上開罰鍰裁處部分，與異議人交通違規行為是否
      存在既無從分離，本院自應併予審究，而原處分有關裁處
      罰鍰49,500元部分，於法既屬有違，本院自應予以撤銷，
      並自為裁定。
（三）原處分機關吊扣異議人所領有之職業大貨車駕駛執照12個
      月部分，乃係預防將來有再度違規之危險而為之管制罰，
      此有別於前開針對已發生之違規事實所科處罰鍰之行政秩
      序罰，自屬行政罰法第26條第1項後段所稱之「其他種類
      行政罰」，而異議人既有飲酒駕車，經測試檢定酒精濃度
      超過標準之情已如上述，其違規事實堪信屬實，是就其違
      反該行政法義務之事實，原處分機關仍應依法科處罰鍰以
      外之行政罰。惟查，異議人前揭違規行為既發生於99年2
      月15日，上揭新修正之道路交通管理處罰條例第68條斯時
      業已生效施行，自應適用修正後即現行之規定裁處，而同
      條例第68條修正時，既將「吊扣」等字刪除，參諸前揭說
      明，異議人受吊扣違規當時所駕車類之駕駛執照處分時，
      行政機關自不得再吊扣其持有之其他各級車類駕駛執照，
      故原處分機關於作成吊扣其駕駛執照處分時，僅得吊扣異
      議人違規當時所駕駛車輛之同車類駕駛執照，方合依法行
      政原則。值此，異議人酒後駕駛前開自用小客車，經檢測
      後酒精濃度超過規定標準業如上述，則異議人依法所受之
      處分，當為限制其再駕駛普通小型車之權利，而應僅吊扣
      其小型車普通駕駛執照，始符修正後道路交通管理處罰條
      例第68條之規定，要不得在法無明文下，踐越法律保留原
      則，遽予限制異議人駕駛大貨車或其他除普通小型車以外
      車類之資格，造成其權利上之損害。詎原處分機關於異議
      人現實上僅領有大貨車職業駕駛執照，而無小型車普通駕
      駛執照可供實體吊扣之情形下，逕為「吊扣職業大貨車駕
      駛執照12個月」之處分，致異議人所領有之大貨車職業駕
      駛執照有受違法吊扣之虞。矧此行政處分或可達成禁止異
      議人再度酒後駕駛汽車之行政目的，惟同時亦造成限制異
      議人駕駛其他各類車輛之結果，甚至侵害其工作權，此所
      造成之損害與所欲達成目的之利益，二者顯有失衡，且已
      逾越現行道路交通管理處罰條例第68條之規範意旨，是原
      處分關於「吊扣職業大貨車駕駛執照」部分，於法殊難謂
      合，異議人此部分之異議，核有理由。至道路交通主管機
      關對於駕駛執照之管理，因現行法令係採一人一照原則，
      而未發給駕駛人較低等級車類之駕駛執照，惟該主管機關
      仍得利用電腦資料註記處理、在實體駕駛執照上為特定駕
      駛資格限制之註記或以其他方式，合法吊扣駕駛人其他應
      行吊扣之擬制駕駛執照，執行層面猶可妥適克服，尚不得
      因該駕駛人無較低等級之實體駕駛執照可供繳送吊扣，即
      率爾代以吊扣較高等級之實體駕駛執照或完全不予處罰，
      併此陳明。
（四）原處分機關對異議人施以道路交通安全講習之行政罰部分
      ，亦係預防將來有再度違規之危險而為之管制罰，屬行政
      罰法第26條第1項後段所稱之「其他種類行政罰」，而異
      議人有飲酒駕車，經測試檢定酒精濃度超過標準之事同如
      前述，是就其違反該行政法上義務之事實，原處分機關仍
      應依法科處罰鍰以外之行政罰。基此，原處分機關對異議
      人所裁處施以道路交通安全講習部分，於法允無不當。
五、綜上所述，原處分機關所為裁處異議人罰鍰49,500元之行政
    裁罰部分，於法殊有未洽，就「吊扣職業大貨車駕駛執照」
    部分，尤有違法之失，參諸臺灣高等法院暨所屬法院98年度
    法律座談會刑事類提案第23號之研討結果，自應由本院將原
    處分全部撤銷，另為如主文第2項暨第3項所示之諭知，以資
    適法。
六、據上論斷，應依道路交通管理處罰條例第87條第2項、第89
    條，道路交通案件處理辦法第20條前段，裁定如主文。
中    華    民    國    99    年    5    月    14   日
                   交通法庭    法  官  盧亨龍
以上正本證明與原本無異。
如不服本裁定，應於裁定送達後5日內向本院提出抗告狀（須附
繕本）。
「切勿逕送上級法院」
                               書記官  石佳琪
中    華    民    國    99    年    5     月    18    日

司法院資訊處製作；財團法人民間司法改革基金會備份。
